【裁判字號】    96,訴,408
【裁判日期】    970118
【裁判案由】    偽造文書等
【裁判全文】
臺灣板橋地方法院刑事判決               96年度訴字第408號
公  訴  人  臺灣板橋地方法院檢察署檢察官
被      告  乙○○
選任辯護人  蔡文玉律師
上列被告因偽造文書等案件，經檢察官提起公訴（95年度偵字第
23650號），本院判決如下：
    主  文
乙○○行使偽造私文書，足以生損害於他人，處有期徒刑捌月，
減為有期徒刑肆月，如易科罰金，以銀元參佰元即新臺幣玖佰元
折算壹日。委託書上偽造之「丙○○」、「余積武」簽名各壹枚
，均沒收之。
    事  實
一、乙○○與丙○○、余積武夫妻為朋友關係，乙○○因擔任「
    亮碧思國際股份有限公司（以下簡稱「亮碧思公司」）擔任
    LAMPE BERGER薰香精油之經銷商，遂於民國93年間遊說丙○○、余積武加入亮碧思公司擔任其直銷事業之下線，經丙○○、余積武同意並加入後，竟利用取得丙○○、余積武經銷
    卡之機會，基於行使偽造私文書之犯意，未經丙○○、余積
    武之同意，擅自於94年12月27日，在不詳地點，冒用丙○○
    、余積武名義填寫載有「本人丙○○余積武全權委託乙○○
    代為處理與亮碧思集團的退貨及相關退貨款事宜，並同意將
    貨款轉入其指定帳戶」等內容之委託書，表示取得丙○○及
    余積武之授權，並於委託人欄偽造「丙○○」、「余積武」
    之簽名各1 枚後，並基於意圖為自己不法所有之犯意，同時
    以自己名義填寫載有「本人乙○○因下線多人退貨，指定將
    退貨款轉入本人帳戶，日後若有第三人向公司追討該筆退貨
    款或是經銷商相關權益，本人願負全部責任，與亮碧思無關
    。名單如下：…余積武、丙○○…」等內容之切結書，表示
    丙○○及余積武欲將其經銷之薰香精油退還亮碧思公司辦理
    退款。嗣於95年1 月10日持上開切結書、退貨申請書及上開
    偽造之委託書，向不知情之亮碧思公司承辦人員行使，致亮
    碧思公司陷於錯誤，誤以為係丙○○及余積武辦理退貨，而
    將退貨款共計新臺幣（下同）51,004元匯入乙○○所有之臺
    北大安郵局帳號00000000000000號帳戶內，足以生損害於丙○○、余積武及亮碧思公司。嗣亮碧思公司向丙○○、余積
    武查證，方得知丙○○、余積武並未授權乙○○辦理退款而
    查悉上情。
二、案經亮碧思公司訴由臺灣板橋地方法院檢察署檢察官偵查起
    訴。
    理  由
壹、證據能力有無之判斷：
    被告、辯護人及檢察官對於後述證據之證據能力均不爭執，
    依刑事訴訟法第159 條之5 規定，均有證據能力，合先敘明
    。
貳、實體方面：
一、訊之被告乙○○固坦承有於前揭時地以丙○○、余積武名義
    填載委託書後，持向亮碧思公司辦理退貨退款，並取得丙○○、余積武之退貨款等事實，惟矢口否認有何詐欺、偽造文
    書犯行，辯稱：因余積武反對丙○○從事直銷事業，且丙○○需要現金，向伊表示要辦理退貨，伊取得丙○○同意後，
    才填載上開委託書向亮碧思公司辦理退貨退款，但委託伊退
    貨的下線很多，亮碧思公司沒有給伊每位下線退款細目，以
    致於伊無法將退款退給丙○○、余積武，如果丙○○沒有委
    託伊退貨，伊不可能取得丙○○、余積武的貨云云。
二、經查：
  (一)被告係亮碧思公司之經銷商，丙○○、余積武則為其下線，
    且被告有於前揭時地，以丙○○、余積武之名義填載上開委
    託書，並持之連同上開切結書、退貨申請書向亮碧思公司辦
    理退貨退款，亮碧思公司因而將丙○○、余積武之退貨款共
    51,004元匯入被告上開郵局帳戶內，而被告迄未將該退款交
    還丙○○、余積武等事實，業據被告於偵查及本院準備程序
    、審理時坦承不諱（見95年度他字第3026號偵查卷第33頁至
    第34頁、第47頁、本院卷第22頁至第23頁、第63頁至第64頁
    ），核與證人丙○○於偵查及本院審理時、證人余積武、證
    人即亮碧思公司員工陳夢軒於偵查中證述之情節相符（見95
    年度他字第3026號偵查卷第27頁至第28頁、第40頁、第92頁
    、本院卷第110 頁），並有上開委託書、切結書、退貨申請
    書、中華郵政股份有限公司95年11月8 日儲字第095072401
    號函所附之客戶歷史交易清單（被告乙○○）及退貨貨品明
    細各1 件附卷可稽，應堪認定。
  (二)被告雖辯稱：伊有得到丙○○、余積武同意，才填載上開委
    託書，並辦理退貨退款云云。然此為證人丙○○、余積武所
    否認（見95年度偵字第23650 號偵查卷第63頁、95年度他字
    第3026號偵查卷第27頁、第54頁、本院卷第112 頁），且余
    積武並未授權被告填寫上開委託書一節，亦據被告於偵查中
    自承：「（問：余積武是否授權你填寫這張委託書？）沒有
    ，但是丙○○、余積武有叫我幫他處理這批貨」等語甚明（
    見95年度他字第3026號偵查卷第14頁）。而該筆退款已由亮
    碧思公司匯入被告郵局帳戶內，已如前述，且苟被告確有獲
    得丙○○、余積武同意而辦理退貨退款，則被告亦應將該筆
    退款交予丙○○、余積武，此觀諸證人即同時於上開切結書
    內委由被告退貨之下線甲○○、阮漢平、張光文均已收得退
    貨款，已據證人甲○○於偵查及本院審理時、證人阮漢平、
    張光文於偵查中分別證述自明（見95年度偵字第23650 號偵
    查卷第4 頁至第5 頁、第24頁至第26頁、本院卷第118 頁至
    第119 頁），被告卻迄未給付丙○○、余積武任何退貨款，
    有違常理殊甚，益徵證人丙○○、余積武證稱被告係擅自為
    其等辦理退貨退款等語應可採信。
  (三)至被告辯稱是因亮碧思公司未給予細目，以致於無法將款項
    退還給被告云云，然亮碧思公司已將被告上開退貨款項匯入
    被告上開郵局存摺內一節，已如前述，且依證人即亮碧思公
    司員工陳夢軒於偵查中證稱：「（問：退貨明細表為何沒給
    被告簽認？）被告當時不高興，他要求這些退貨款要在3 天
    內匯進他的戶頭，而且當時被告還要求我刷完本子後存摺要
    拿還給他看，我刷完本子後還把存摺拿給他」、「（問：退
    貨金額的計算依據為何，為何沒有？）公司要退多少錢我是
    跟被告討論過。當初被告帶來訂價300 萬的貨，但是會員買
    貨是打8 折，還有49% 的獎金是發出去給上線，公司實拿訂
    貨金額的31% ，而且商品還要看購買的年限來折舊，所以不
    可能以訂價來退錢」；「後來我還有跟被告討論公司應該匯
    多少錢給被告，而且還有確定匯款金額」；「一開始我跟被
    告對退貨款有爭議，因為被告說要退更多金額，但是後來我
    跟被告有談好確定金額，談好金額之後才能匯款，不然公司
    也不知道要匯多少金額給他」等語（見95年度偵字第23650
    號偵查卷第14頁、第16頁、95年度他字第3026號偵查卷第92
    頁），再參以前開證人甲○○、阮漢平、張光文均已取得退
    貨款之證詞，且此亦經被告於本院準備程序中所不爭執（見
    本院卷第64頁），可徵被告於偵查中辯稱因與亮碧思公司尚
    未談妥退貨款云云（95年度偵字第23650 號偵查卷第15頁至
    第16頁），並不足取。而證人甲○○、阮漢平、張光文既均
    得以取得退貨款，自不可能僅有丙○○、余積武因亮碧思公
    司未給予細目清單而未能交付退貨款，故被告此部分所辯，
    亦無可採。
  (四)被告雖另辯稱如非丙○○、余積武委伊退貨，丙○○、余積
    武的貨怎麼在伊處云云，然證人丙○○從事上開直銷事業為
    其夫余積武所反對一節，固據被告於偵查及本院審理時陳明
    在卷，且經證人余積武於偵查中、證人丙○○於偵查及本院
    審理時證述甚明，惟證人丙○○一開始既未因為其夫余積武
    反對即未參與被告上開直銷事業，則被告欲以余積武反對丙○○經營直銷事業證明丙○○有委伊代為退貨云云，尚嫌速
    斷，反而可知證人丙○○證稱因先生不同意，所以將該直銷
    事業之進貨放置在被告住處等語，洵非無據；況依證人阮漢
    平於偵查中證稱：「當初我會做這個精油直銷時，我父母不
    同意，所以我將貨寄放在被告家中，訂貨是我跟被告一起去
    訂，而訂貨需要經銷卡，經銷卡一開始是放在我身上，後來
    我決定不做之後，被告他弟弟來跟我討論要我將我的貨賣給
    被告，所以我在收到退貨款後，我就將經銷卡交給被告，至
    於被告是要賣掉或是退貨都由他們處理」等語（見95年度偵
    字第23650 號偵查卷第4 頁），可知，被告之下線中亦有因
    家人反對而將貨放置在被告住處之情，益徵證人丙○○、余
    積武所述尚符情理，是被告前開所辯，自不足憑為丙○○有
    委伊辦理退貨之證明。
  (五)至於證人即被告之弟張登翔於偵查中證稱：「（問：為何要
    拿丙○○的貨交給告訴人公司買回？）當時是被告將我們手
    邊的貨整理出來，叫我載去公司，我也不知道裡面有沒有丙○○的貨」、「（問：當天把貨載到公司時，有無先跟丙○○碰面？）沒有」、「（問：當天是否有帶丙○○的經銷卡
    辦理退貨？）沒有」、「（問：是否在載貨去公司前，有無
    去丙○○家裡拿經銷卡？）有，當時丙○○拿一個信封給被
    告，而我在旁邊搬東西，但是我餘光有撇到裡面有裝類似卡
    片的東西。但是我並沒有湊過去看裡面的東西。後來在車上
    時，我有打開信封確認是丙○○與余積武的經銷卡」、「（
    問：有無聽到丙○○將經銷卡交給被告及丙○○或余積武要
    委託被告退貨，另有無聽到丙○○要委託被告退那些貨？）
    當天我只遇到丙○○，我只有聽到丙○○跟被告說他不能做
    ，至於他要被告退那些貨我沒有聽到，不過至少有當天他交
    給被告的貨，這些貨就是當天拿到公司退的貨」等語（見95
    年度偵字第23650 號偵查卷第14頁至第15頁），前後就退貨
    當天有無見過丙○○、有無拿丙○○的經銷卡等所述不一，
    所述已非無疑。另證人即被告下線之一丁○○於偵查中雖證
    稱伊前往醫院探視丙○○時，丙○○有向伊詢問被告辦理退
    貨之情形云云（見95年度偵字第23650 號偵查卷第61頁），
    然此為證人丙○○於偵查中所否認（見95年度偵字第23650
    號偵查卷第61頁至第62頁），再參以證人丁○○並非上開辦
    理退貨之下線，證人丙○○實無就上開退貨情形詢問證人丁○○之必要，是該證人所述，尚不足以證明丙○○、余積武
    有授權被告填載上開委託書，並持向亮碧思公司辦理退貨行
    使。
  (六)綜上所述，被告所辯，應係事後卸責之詞，要無可採。被告
    既未經丙○○、余積武之授權，擅自以丙○○、余積武名義
    偽造上開委託書，並持向亮碧思公司行使，使亮碧思公司陷
    於錯誤，以為丙○○、余積武有退貨之意，而將丙○○、余
    積武貨款匯入被告帳戶內，是被告自始即有不法所有之意圖
    ，並有施用詐術行為無訛。本件事證明確，被告犯行洵堪認
    定。
三、查被告行為後，刑法業於94年2 月2 日修正公布，95年7 月
    1 日起施行。按「行為後法律有變更者，適用行為時之法律
    ，但行為後之法律有利於行為人者，適用最有利於行為人之
    法律」，修正後刑法第2 條第1 項定有明文。此條規定係規
    範行為後法律變更所生新舊法比較適用之準據法，本身尚無
    新舊法比較之問題，於新法施行後，應一律適用新法第2 條
    第1 項之規定，為「從舊從輕」之比較，先予敘明，再按本
    次法律變更，比較時應就罪刑有關之共犯、未遂犯、想像競
    合犯、牽連犯、連續犯、結合犯，以及累犯加重、自首減輕
    暨其他法定加減原因（如身分加減）與加減例等一切情形，
    綜其全部罪刑之結果而為比較（最高法院95年5 月23日95年
    度第8 次刑事庭會議決議參照）。茲就本件新舊法比較結果
    敘述如下：
  (一)關於罰金刑，刑法分則編各罪所定罰金刑之貨幣單位原為銀
    元，修正前刑法第33條第5 款規定：「罰金：1 元（銀元）
    以上。」，而依罰金罰鍰提高標準條例規定，就72年6 月26
    日前修正之刑法部分條文罰金數額提高2 至10倍，其後修正
    者則不提高倍數，並依現行法規所定貨幣單位折算新臺幣條
    例規定，以銀元1 元折算新臺幣3 元。修正後刑法第33條第
    5 款規定：「罰金：新臺幣1 千元以上，以百元計算之。」
    ，刑法第33條第5 款所定罰金貨幣單位經修正為新臺幣後，
    刑法分則各罪所定罰金刑之貨幣單位亦應配合修正為新臺幣
    ，為使刑法分則編各罪所定罰金之最高數額與刑法修正前趨
    於一致，乃增訂刑法施行法第1 條之1 ：「中華民國94年1
    月7 日刑法修正施行後，刑法分則編所定罰金之貨幣單位為
    新臺幣。94年1 月7 日刑法修正時，刑法分則編未修正之條
    文定有罰金者，自94年1 月7 日刑法修正施行後，就其所定
    數額提高為30倍。但72年6 月26日至94年1 月7 日新增或修
    正之條文，就其所定數額提高為3 倍。」。從而，刑法分則
    編各罪所定罰金刑之最高數額，於上開規定修正後並無不同
    ，惟修正後刑法第33條第5 款所定罰金刑最低數額，較之修
    正前提高，自以修正前刑法第33條第5 款規定有利於被告。
  (二)本件被告犯罪時之刑法第41條第1 項前段規定：「犯最重本
    刑為5 年以下有期徒刑以下之刑之罪，而受6 個月以下有期
    徒刑或拘役之宣告，因身體、教育、職業、家庭之關係或其
    他正當事由，執行顯有困難者，得以1 元以上3 元以下折算
    1 日，易科罰金。」又被告行為時之易科罰金折算標準，依
    修正前罰金罰鍰提高標準條例第2 條前段（現已刪除）規定
    ，就其原定數額提高為1 百倍折算1 日，則本件被告行為時
    之易科罰金折算標準，應以銀元3 百元折算1 日，經折算為
    新臺幣後，應以新臺幣9 百元折算為1 日。惟95年7 月1 日
    修正公布施行之刑法第41條第1 項前段則規定：「犯最重本
    刑為5 年以下有期徒刑以下之刑之罪，而受6 個月以下有期
    徒刑或拘役之宣告者，得以新臺幣1 千元、2 千元或3 千元
    折算1 日，易科罰金。」比較修正前後之易科罰金折算標準
    ，以95年7 月1 日修正公布施行前之規定，較有利於受刑人
    ，自應依現行刑法第2 條第1 項前段，適用修正前刑法第41
    條第1 項前段規定，定其易科罰金之折算標準。
  (三)查被告行為後，刑法第55條之規定，已於94年1 月7 日修正
    ，於同年2 月2 日公布，並於95年7 月1 日施行，而將該法
    條刪除其中有關牽連犯之規定，就有關想像競合犯之規定並
    無刪修，經比較新舊法結果，在牽連犯方面，自以舊法較有
    利於被告，而想像競合犯部分在新法方面並無較有利於被告
    ，是依新刑法第2 條第1 項前段規定意旨，自應適用行為時
    即修正前刑法55條之規定。
  (四)綜此，依整體比較之結果，依修正後刑法第2 條第1 項前段
    之規定，適用行為時之舊法處斷。
四、核被告所為，係犯刑法第216 條、第210 條之行使偽造私文
    書罪、同法第339 條第1 項之詐欺取財罪。被告於上開委託
    書內偽造「丙○○」、「余積武」簽名係偽造該私文書之階
    段行為，不另論罪。又被告同時先後以「丙○○」、「余積
    武」名義偽造上開委託書之行為，係以接續之意思，於密接
    時間、地點，持續侵害同一法益，係屬接續犯，為單純一罪
    。而被告偽造私文書之低度行為，應為行使該偽造私文書之
    高度行為所吸收，不另論罪。又被告以一個辦理退貨行為，
    行使上開「丙○○」、「余積武」之委託書，同時侵害丙○○、余積武之權益，為想像競合犯，應論以一個行使偽造私
    文書罪處斷。而被告所犯行使偽造私文書、詐欺取財二罪間
    ，有方法結果之關係，依修正前刑法第55條牽連犯規定，應
    從較重之行使偽造私文書罪處斷。爰審酌被告雖無犯罪前科
    （有臺灣高等法院被告前案紀錄表1 件附卷可稽），素行良
    好，且所詐得之金額僅5 萬餘元，尚非鉅額，惟其犯後否認
    犯行，顯無悔意，且迄未將該筆款項退還丙○○、余積武，
    以彌補丙○○、余積武所受損失，同時亦使亮碧思公司無端
    信譽受損等一切情狀，量處如主文所示之刑。又中華民國九
    十六年罪犯減刑條例業經立法院制定，並業經總統於96年7
    月4 日公布，自96年7 月16日起生效，本件被告犯罪時間係
    在96年4 月24日以前，合於上開減刑條例第2 條第1 項第3
    款之規定，且非同條例第3 條所定不得減刑之罪，是併依上
    開減刑條例規定減其2 分之1 之刑，併依修正前刑法第41條
    第1 項之規定，諭知易科罰金之折算標準。又上開委託書上
    偽造之「丙○○」、「余積武」簽名各1 枚，應依刑法第
    219 條規定宣告沒收之。至上開委託書雖係偽造之私文書，
    惟因已持向亮碧思公司辦理退貨退款，而非被告所有，爰不
    予宣告沒收。另上開切結書、退貨申請書上所簽之「丙○○
    」、「余積武」，其用意分別僅在識別被告之下線有何人辦
    理退貨、何人申請辦理退貨，並非表示「丙○○」、「余積
    武」本人簽名之意思，尚不生偽造署押之問題，此部分爰不
    宣告沒收。
據上論斷，應依刑事訴訟法第299 條第1 項前段，刑法第2 條第
1 項前段、第216 條、第210 條、第339 條第1 項、第219 條、
修正前刑法第41條第1 項、第55條，罰金罰鍰提高標準條例第1
條前段、修正後罰金罰鍰提高標準條例第2 條，現行法規所定貨
幣單位折算新臺幣條例第2 條，中華民國九十六年罪犯減刑條例
第2 條第1 項第3 款、第7 條、第9 條，判決如主文。
本案經檢察官顏世翠到庭執行職務。
中    華    民    國    97    年    1     月    18    日
                  刑事第十三庭    審判長法  官  李麗珠
                                        法  官  許映鈞
                                        法  官  俞秀美
上列正本證明與原本無異。
如不服本判決，應於送達後十日內敘明上訴理由，向本院提出上
訴狀
                                        書記官  林政良
中    華    民    國    97    年    1     月    18    日
附錄本案論罪科刑法條全文：
刑法第339條
意圖為自己或第三人不法之所有，以詐術使人將本人或第三人之
物交付者，處5 年以下有期徒刑、拘役或科或併科1 千元以下罰
金。
以前項方法得財產上不法之利益或使第三人得之者，亦同。
前二項之未遂犯罰之。
刑法第210條
偽造、變造私文書，足以生損害於公眾或他人者，處5 年以下有
期徒刑。


司法院資訊處製作；財團法人民間司法改革基金會備份。
